【裁判字號】    99,上,1107
【裁判日期】    991201
【裁判案由】    撤銷股東臨時會決議
【裁判全文】
臺灣高等法院民事判決                  99年度上字第1107號
上  訴  人  大來國際股份有限公司
法定代理人  陳月嬌
訴訟代理人  林瑞富律師
被上訴人    陳聰明
訴訟代理人  李逸文律師
複代理人    許坤皇律師
上列當事人間請求撤銷股東臨時會決議事件，上訴人對於中華民
國99年8月25日臺灣臺北地方法院99年度訴字第151號第一審判決
提起上訴，本院於99年11月17日言詞辯論終結，判決如下：
    主  文
上訴駁回。
第二審訴訟費用由上訴人負擔。
    事  實 及 理 由
一、被上訴人主張：
  (一)被上訴人為上訴人大來國際股份有限公司（下稱大來公司 ）
    股東並兼任監察人職務，持股2, 475股，占公司總股數 12,
    000股之20.625 ％，上訴人公司財務會計多年來向由前係擔
    任總經理之陳義雄及財務副總經理陳月嬌負責，擔任監察人
    之被上訴人及前任董事長陳春金均常年在外站忙於業務工作
    ，甚少過問公司財務狀況。惟因近年上訴人公司業務不惡，
    負責財務會計之陳義雄及陳月嬌竟稱無甚盈餘，經被上訴人
    本於監察人職責，乃向往來銀行調取近三年來較大筆之往來
    匯兌及票據，發現陳義雄、陳月嬌透過各種手法，將上訴人
    公司款項洗入渠等及其親人帳號已達新臺幣數億元，被上訴
    人及董事長陳春金就此業已提出刑事告訴受理中。嗣因上訴
    人公司董事及監察人之任期已於97年6 月20日屆滿，此經臺
    北市政府98年10月14日府產業商字第09889664900 號函限期
    於99年1 月20日前依公司法辦理改選事宜，陳義雄及陳月嬌
    旋即於98年11月6 日通知前任董事長陳春金，要求應以「董
    事會」名義立即召集股東臨時會，然前任董事長陳春金並未
    經上訴人公司董事會決議，即先於98年11月18日以董事長個
    人名義，代表公司通知於將99年1 月11日召開臨時股東會，
    復再於98年12月15日逕以董事會名義發函召集股東臨時會，
    此顯與公司法第171 條之規定有違，並經陳義雄、陳月嬌於
    開會前具函表示異議，且臺北市政府亦以98年12月21日府產
    業商字第0989106420號函指正，惟前任董事長陳春金仍執意
    於99年1 月11日召開股東臨時會（下稱系爭股東臨時會），
    會議當日甫宣布開會時，被上訴人即以股東兼監察人身分發
    言表示此次股東臨時會之召集不合法，前任董事長陳春金始
    依會議規範宣布散會。詎料，股東陳月嬌、陳義雄竟於當日
    系爭股東臨時會散會後，以上訴人公司章程第15條規定為由
    ，要求推選新主席繼續開會，並改推股東陳義雄擔任主席，
    進而改選上訴人公司董事三名、監察人一名，嚴重侵害被上
    訴人與股東陳春金參與董監事改選行使表決權。職是，系爭
    股東臨時會既係由上訴人前任董事長陳春金未經董事會決議
    即擅自召集，核屬無召集權人召集會議，致使系爭股東臨時
    會欠缺決議之成立要件，縱為決議，亦不生法律上之效力，
    遑論系爭股東臨時會之召集程序既有違法之處，主席陳春金
    宣布散會即屬合法指揮會議之行為，股東陳月嬌、陳義雄等
    無從主張主席宣布散會係違法而要求續行會議，且續行會議
    所為之決議仍因欠缺股東會決議之成立要件，仍不生法律上
    效力。又縱認系爭股東臨時會存在，惟因上訴人並未制訂股
    東會議事規則，自亦無任何散會程序之規定，則原主席陳春
    金宣布散會離席後，系爭股東臨時會即已結束，且係屬董事
    長行使職權之行為，並非董事長請假或因故不能行使職權之
    情形，在場股東依法自不得推選新主席繼續開會或做成任何
    決議，故陳月嬌主張依上訴人公司章程第15條規定，推選新
    主席繼續開會於法無據，其後所推選之新主席陳義雄自亦非
    合法之主席，其因此所為之決議，自非上訴人公司股東會之
    決議，其乃仍不成立。
  (二)若認上訴人前任董事長陳春金所召集之系爭股東臨時會，於
    原主席陳春金宣布散會後所為決議，非屬不成立之決議，然
    因上訴人公司前任董事長陳春金於未經董事會決議之情況下
    ，係屬無召集股東會權利之人，其所召集之股東會，既非合
    法成立之公司意思機關，自不能為有效之決議，遑論於陳春
    金宣散會後，在場股東違法推選陳義雄擔任主席主持之會議
    所為選任董監事之決議，亦應為無效之決議。
  (三)再若認由上訴人前任董事長陳春金所召集之系爭股東臨時會
    ，於原主席陳春金宣布散會後所為決議，非屬不成立之決議
    ，則系爭股東臨時會之召集既未經董事會決議，其召集程序
    自屬違法，於原主席陳春金宣布散會後，在場股東違法推選
    陳義雄擔任主席所主持之會議，係屬原會議之延伸，亦屬違
    法。且於上訴人公司股東陳春金及被上訴人離席後，陳月嬌
    等人所主張推選新主席之依據亦於法有違，故其所為之全部
    決議，自亦有決議方法違法之情形。
  (四)為此，提起本件確認之訴，先位之訴部分依據最高法院92年
    度台上字第1174號判決及民法第71條；備位之訴部分則分別
    依民法第71條、最高法院70年度台上字第2235號判決，及公
    司法第189 條規定，求為確認系爭股東臨時會之全部決議不
    成立或無效等語。於原審聲明：
    1.先位聲明：確認大來國際股份有限公司99年1 月11日股東
      臨時會由股東陳義雄擔任主席之決議全部不成立。
    2.備位聲明：
      (1)備位聲明一：確認大來國際股份有限公司99年1 月11日
        股東臨時會由股東陳義雄擔任主席之全部決議無效。
      (2)備位聲明二：大來國際股份有限公司99年1 月11日股東
        臨時會由股東陳義雄擔任主席之決議全部應予撤銷。
二、上訴人則以：
  (一)本件被上訴人起訴時，即自始明知上訴人現任法定代理人為
    陳月嬌，任期為自99年1月11日起至102年1 月10日，是被上
    訴人以非法定代理人之前任董事長陳春金，為本件上訴人之
    法定代理人，明顯欠缺訴訟程式之合法法定要件，且非瑕疵
    補正之問題，上訴人亦無代被上訴人補正之義務，依民事訴
    訟法第249條第1 項第3、4、6款規定，應予駁回。嗣被上訴
    人雖更改上訴人法定代理人為陳月嬌，惟距系爭股東臨時會
    開會日之99年1月11日亦已逾公司法第189條所定30日除斥期
    間達3個月又25 天，遑論該起訴狀繕本迄今未合法於送達被
    告法定代理人陳月嬌，更難謂已合法起訴。
  (二)系爭股東臨時會所為決議，係依臺北市政府商業處命令召集
    之股東會，而為改選新董監事之決議，乃係依法令章程所定
    應履行之責任義務，自為屬合法有效成立，被上訴人提起本
    件訴訟，乃企圖以曚蔽、欺騙手法，與上訴人前任董事長陳
    春金串通虛假相告，以達撤銷系爭股東臨時會之目的。又依
    陳月嬌、陳義雄於98年11月12日所發杭南郵局003594號致前
    任董事長陳春金與監察人被上訴人信函（即原證10），及98
    年11月6 日之「大來國際股份有限公司股東要求董事會召集
    股東臨時會通知」（即原證11）所載，可知上訴人前任董事
    長陳春金當係唯一有權召集董事會之人，且屢經上訴人公司
    股東要求前任董事長陳春金及監察人即被上訴人召集董事會
    ，是渠等顯係背信、瀆職違背委任職務不召集董事會，董事
    會全員並於99年1 月11日出席系爭股東臨時會時，違法聲稱
    該次系爭股東臨時會之召集不合法，未經在場全數股東決議
    即逕行宣布散會，更見前任董事長陳春金及被上訴人之背信
    、違法行為，意圖損害公司及妨害董監之改選；則前任董事
    長陳春金宣布散會，而與被上訴人退席之行為，顯係自己放
    棄參與系爭股東臨時會權利及表決權。復依前任董事長陳春
    金於98年12月15日所發股東臨時會開會通知書（即原證10）
    ，其召集業已明載為「大來國際股份有限公司董事會」，是
    其召集為係董事會，並非董事長，是以系爭股東臨時會進行
    之董監事改選係屬合法。甚者，前任董事長陳春金召集之系
    爭股東臨時會時，業已經全體董事陳春金、陳義雄、陳月嬌
    三人全員出席，既經董事會全員同意與追認系爭股東臨時會
    為該董事會所召集，前任董事長陳春金以其主席身分與監察
    人被上訴人串通共犯背信犯行，未經全體出席股東、董事之
    同意及決議，即逕行宣布散會，於法亦屬無據。況臺北市政
    府99年1月12日府產業商字00000000000號函亦已載明系爭股
    東臨時會召集完全合法之主旨，系爭股東臨時會自無任何瑕
    疵存在。
  (三)於原審聲明：被上訴人之訴駁回。
三、兩造不爭執之事實：
  (一)依上訴人大來國際股份有限公司98年11月3 日公司變更登記
    表，董事長為陳春金，董事為陳義雄、陳月嬌，監察人為陳
    聰明（原審卷第9頁）。
  (二)臺北市政府於98年10月14日以府產業商字第09889664900 號
    函通知大來公司「貴公司董事、監察人任期已於97年6 月20
    日屆滿，請於99年1 月20日前依公司法辦理改選事宜…」（
    原審卷19頁）
  (三)陳義雄、陳月嬌於98年11月6 日發函予陳春金，請求董事會
    召集股東臨時會（原審卷20頁）。
  (四)陳月嬌於98年11月12日以存證信函通知大來公司，請求董事
    會於98年11月21日前召集股東臨時會（原審卷114 ~119頁）
    。
  (五)98年11月18日董事長陳春金以個人名義函知董、監將於99年
    召開股東臨時會（原審卷21頁）。
  (六)臺北市政府於98年11月30日以府產業商字第09891016400 號
    函知大來公司稱「貴公司股東陳月嬌依公司法第173條第2項
    規定，申請自行召集股東臨時會乙案，請於98年12月11日前
    檢據申復，逾期未申復或申復無理由，本府將依上開規定許
    可其自行召集股東臨時會」（原審卷22頁）。
  (七)陳義雄、陳月嬌於98年12月10日以存證信函要求陳春金依法
    召集董事會，並決定召開股東臨時會事宜（原審卷23頁）。
  (八)陳春金於98年12月15日以董事會名義通知99年1 月11日上午
    10時在大來公司會議室召開股東臨時會，為董事、監察人之
    改選（原審卷24頁）。
  (九)陳義雄、陳月嬌於98年12月18日以存證信函通知陳春金冒用
    董事會名義召開臨時股東會，該通知無效（本院卷25頁）。
  (十)臺北市政府98年12月21日以府產業商字第09891016420 號函
    知大來公司「貴公司股東陳月嬌依公司法第173條第2項規定
    ，申請自行召集股東臨時會乙案，前函貴公司檢據98年11月
    18日通知之股東臨時會開會通知書，是否由董事會依法召集
    ，請於99年1月4日前檢據申復憑辦」（原審卷26頁）。
  (十一)臺北市政府99年1 月5日以府產業商字第09891016440號函知
    大來公司「有關貴公司股東陳月嬌依公司法第173條第2項規
    定申請自行召開股東臨時會乙案，查貴公司於99年1月4日申
    復訂於99年1 月11日召開股東臨時會，未就是否由董事會決
    議依法召集申復，請於99年1月8日前檢附召集股東會之董事
    會會議事錄憑辦，逾期不為申復或申復無理由者，將依公司
    法第173條第2項規定辦理」（原審卷27頁）。
  (十二)大來公司於99年1月11日在該公司臺北市○○區○○路490號
    召開股東臨時會，由陳春金擔任主席，監察人陳聰明發言稱
    ：此次會議無效，陳月嬌向市政府申訴股東會議須提前，此
    舉動不合法，且未召開董事會即召開股東會議。主席陳春金
    即宣布散會，陳春金、陳聰明離席。陳月嬌隨後表示：依公
    司章程第15條，主席不克前來或未出席，可另推主席會議可
    以繼續持續。嗣由陳義雄擔任主席，並進行董、監事改選，
    由陳義雄、陳月嬌、蔡叔花三人當選董事，紀乃元當選監察
    人（原審卷28、29頁）。
四、原審判決：確認大來公司民國99年1 月11日在臺北市○○路
    490號1樓所召開股東臨時會所為之決議不成立。上訴人不服
    提起上訴，其上訴聲明：原判決廢棄，被上訴人在第一審之
    訴駁回。被上訴人答辯聲明：上訴駁回。
五、本件兩造爭執之要旨：
  (一)系爭股東臨時會決議是否不成立？
    系爭股東會臨時會是否未經董事會決議而召開，決議是否不
    成立？又主席陳春金宣布散會，股東臨時會仍續推陳義雄為
    主席，並續行股東臨時會，該股東臨時會之決議是否不成立
    ？
  (二)系爭股東臨時會決議是否無效？
    被上訴人主張陳春金未經董事會決議即決定召開股東臨時會
    ，違反公司法第191條規定，應屬無效，是否有理？
  (三)系爭股東會臨時會決議是否得撤銷？
    被上訴人主張陳春金未經董事會決議即召開股東臨時會，其
    召集程序自屬違法，原主席陳春金宣布散會後，在場股東推
    舉陳義雄擔任主席所主持之會議，乃原會議之延伸，亦屬違
    法，依公司法第189條規定主張撤銷，是否有理？
六、得心證之理由：
  (一)按確認法律關係之訴，非被上訴人有即受確認判決之法律上
    利益者，不得提起之，民事訴訟法第247條第1項定有明文。
    又確認之訴非被上訴人有即受確認判決之法律上利益者，不
    得提起。而所謂即受確認判決之法律上利益，係指法律關係
    之存否不明確，被上訴人主觀上認其在法律上之地位有不妥
    之狀態存在，且此種不妥狀態，能以確認判決將之除去者而
    言，若縱經法律判決確認，亦不能除去其不妥之狀者，即難
    認有受確認判決之法律上利益（最高法院著有52年度台上字
    第1237號判例）。經查，被上訴人為上訴人公司持股2, 475
    股之股東，占上訴人公司總股數之20.625％，為兩造所不爭
    執，是上訴人公司之決議有效、成立與否之不安狀態，影響
    股東權益甚鉅，且被上訴人主觀上認其在法律上之地位有不
    安之狀態存在，而此種不安之狀態，確能以確認判決將之除
    去，故被上訴人為請求確認系爭股東臨時會之決議全部不成
    立或無效，自有確認利益存在。
  (二)系爭股東臨時會決議是否不成立？
    1.系爭股東會臨時會是否未經董事會決議而召開，其決議是
      否不成立？
      (1)按「股東會決議之瑕疵，與法律行為之瑕疵相近，有不
        成立、無效、得撤銷等態樣。所謂決議不成立，係指自
        決議之成立過程觀之，顯然違反法令，在法律上不能認
        為有股東會召開或有決議成立之情形而言。因必須先有
        符合成立要件之股東會決議存在，始有探究股東會決議
        是否有無效或得撤銷事由之必要，故股東會決議不成立
        應為股東會決議瑕疵之獨立類型。我國公司法雖僅就決
        議之無效及撤銷有所規定，惟當事人如就股東會決議是
        否成立有爭執，以決議不成立為理由，提起確認股東會
        決議不成立之訴，應非法所不許」最高法院92年台上字
        第1174號判決意旨參照。
      (2)依前開不爭執事實(二)至(十一)可知，系爭股東臨時會之召開
        係源自該公司董事長陳春金於98年12月15日以董事會名
        義，通知99年1 月11日上午10時在大來公司會議室召開
        股東臨時會，但因該通知未經董事會之決議，大來公司
        之股東陳月嬌曾屢向臺北市政府陳情，臺北市政府直至
        99年1月5日仍要求上訴人大來公司檢附董事會議事錄以
        為參酌，但該公司未曾提出該等資料即召開股東臨時會
        ，經原審傳訊證人陳月嬌證稱：「…（後來你跟陳春金
        表示沒有實際召開董事會是無效的行為，陳春金有何意
        見？）他沒有表示意見。（既然你們對於他召開董事會
        認為無效，為何1 月11日要到場？）因為情況很緊急，
        公司不能沒有董監，必須要改選，所以我們1 月11日當
        天就到場，只有陳連興是委託我外，其他都有到場…。
        （之前你不是主張召開無效嗎？）我之前存證信函有這
        樣寫，但是後來我們問主管機關不能用少數股東召開股
        東會，所以我們就同意他當天召開股東臨時會，至於被
        上訴人陳聰明質疑是他自己的事…」（見原審卷第 141
        頁背面、142 頁正面），由前開不爭執事實，佐以陳月
        嬌之證詞可知，系爭股東臨時會之召開，未經董事會決
        議，堪以認定。
      (3)按「股東會必須由有召權人之人召集，由無召集權人召
        集之股東會，欠缺股東會決議之成立要件，其所為之決
        議，自不生法律上之效力」，有最高法院82年台再字第
        3 號判決意旨可資參照。系爭股東臨時會既由陳春金個
        人召開，並未經董事會決議召開，則陳春金以董事會之
        名義通知召開，自屬無召集權人召集之股東會；再者，
        董事會為公司之權力中樞，為確認其權力確係合法運作
        ，及其決定之內容能符合所有董事及股東之利益，應嚴
        格要求董事會之召集程序、決議內容均須符合法律之規
        定始可，然大來公司實際上並未召集董事會，即由原董
        事長陳春金一人決定召開股東臨時會，於法自屬未合，
        應認該股東臨時會不成立。
    2.系爭股東會臨時會召開時，主席陳春金宣布散會，然該股
      東臨時會仍續推陳義雄為主席，並續行股東臨時會，該股
      東臨時會之決議是否不成立？
      如上所述，系爭股東會臨時會既未經董事會決議召開而召
      開，應認該股東臨時會決議不成立，是主席陳春金宣布散
      會，縱該股東臨時會仍續推陳義雄為主席，並續行股東臨
      時會，該股東臨時會之決議仍屬不成立。
  (三)本院既認系爭股東臨時會因未經董事會決議召開而不成立，
    自無庸再論述系爭股東臨時會是否無效或有得撤銷之事由，
    亦即，被上訴人先位之訴為有理由，其備位聲明部分，自無
    須再審酌。
  (四)按民事訴訟法第258條規定：「法院因第255條第1 項但書規
    定，而許訴之變更或追加，或以訴為非變更或無追加之裁判
    ，不得聲明不服。」上訴人雖在原審表示不同意，惟原審以
    被上訴人所為訴之變更，其基礎事實同一，且不甚防礙上訴
    人之防禦及訴訟終結，而予准許，依上說明，上訴人於本院
    再事爭執，自非有理。
  (五)又被上訴人於起訴時雖列陳春金為被告即上訴人之法定代理
    人，但其後已更正為陳月嬌，即無上訴人所謂無當事人能力
    或起訴程式不合法或未由法定代理人合法代理之情形，上訴
    人執此指摘原判決不當，亦非有理。
七、綜上所述，被上訴人主張為可採，上訴人所辯均無可取。是
    則原審判決確認大來公司民國99年1 月11日在臺北市○○路
    490號1樓所召開股東臨時會所為之決議不成立，於法並無不
    合。上訴意旨指摘原判決不當，求予廢棄改判，為無理由，
    應予駁回。
八、本案事證已臻明確，兩造其餘主張與攻擊防禦方法，經核均
    與本案判決結果無影響，爰不一一予以審酌，附此說明。
九、據上論結，本件上訴為無理由，依民事訴訟法第449條第1項
    、第78條，判決如主文。
中    華    民    國    99    年    12    月    1    日
                  民事第二庭
                      審判長法  官  吳謙仁
                            法  官  李瓊蔭
                            法  官  蘇瑞華
正本係照原本作成。
如不服本判決，應於收受送達後20日內向本院提出上訴書狀，其
未表明上訴理由者，應於提出上訴後20日內向本院補提理由書狀
（均須按他造當事人之人數附繕本）上訴時應提出委任律師或具
有證書及釋明委任人與受任人有民事訴訟法第466條之1第1項但
書或第2項（詳附註）所定關係之釋明文書影本。如委任律師提
起上訴者，應一併繳納上訴審裁判費。
中    華    民    國    99    年    12    月    2     日
                            書記官  高澄純
附註：
民事訴訟法第466條之1（第1項、第2項）：
對於第二審判決上訴，上訴人應委任律師為訴訟代理人。但上訴
人或其他法定代理人具有律師資格者，不在此限。
上訴人之配偶、三親等內之血親、二親等內之姻親，或上訴人為
法人、中央或地方機關時，其所屬專任人員具有律師資格並經法
院認為適當者，亦得為第三審訴訟代理人。

司法院資訊處製作；財團法人民間司法改革基金會備份。
